【裁判字號】    99,家簡,13
【裁判日期】    991104
【裁判案由】    分割遺產
【裁判全文】
臺灣屏東地方法院民事判決  99年度家簡字第13號
原      告  丙○○○
訴訟代理人  孔福平律師
複 代理 人  楊水柱律師
被      告  甲○○
            辛○
            壬○○
            癸○○
            己○○
            庚○○
            乙○○
            丁○○
            戊○○
上列當事人間請求分割遺產事件，本院於民國99年10月21日言詞
辯論終結，判決如下：
    主      文
兩造應就被繼承人張水界所遺坐落屏東縣滿州鄉○○段三八、三
八之二、三八之三、三九、四○、四一、四二、四二之一、四三
、四四、四五、四五之三、五○之五、五○之六、五○之八、五
○之九、五○之一○、五○之一六、五○之五二、五○之五三地
號之土地，辦理繼承登記。
兩造繼承被繼承人張水界所遺之前項土地，准予分割。其分割方
法為：由原告丙○○○、被告己○○、庚○○、乙○○、丁○○
、戊○○各取得前項土地所有權應有部分二一分之一（分別共有
），被告甲○○、辛○、壬○○、癸○○各取得前項土地所有權
應有部分八四分之一（分別共有）。
訴訟費用由原告丙○○○、被告己○○、庚○○、乙○○、丁○○、戊○○各負擔七分之一，被告甲○○、辛○、壬○○、癸○○各負擔二八分之一。
    事實及理由
一、被告己○○、庚○○、乙○○、甲○○、辛○、壬○○、癸○○經合法通知，均未於言詞辯論期日到場，核無民事訴訟
    法第386 條各款所列情形，爰依原告之聲請，由其一造辯論
    而為判決。
二、按訴狀送達後，原告不得將原訴變更或追加他訴，但請求之
    基礎事實同一者，不在此限，民事訴訟法第255條第1項第2
    款定有明文。查原告起訴後追加聲明請求兩造應就被繼承人
    張水界所遺坐落屏東縣滿州鄉○○段38、38-2、38-3、39、
    40、41、42、42-1、43、44、45、45-3、50-5、50-6、50-8
    、50-9、50-10、50-16、50-52、50-53地號土地（下稱系爭
    土地），辦理繼承登記（見第78頁）。經核其請求之基礎事
    實，亦為系爭土地如何分割遺產所生之糾紛，爭點有其共同
    性，且訴訟及證據資料有同一性，基礎事實應屬同一，依前
    揭規定，其追加應予准許。
三、原告起訴主張：被繼承人張水界於民國72年6 月16日死亡，
    當時之繼承人有其配偶即原告丙○○○、子女即被繼承人張
    景祥、被告己○○、庚○○、乙○○、丁○○、戊○○，惟
    張景祥嗣於97年8 月27日死亡，其應繼分由配偶即被告甲○○、子女即被告辛○、壬○○、癸○○繼承。被繼承人張水
    界死亡時，遺有系爭土地，應有部分均為1/3 ，均未辦理繼
    承登記，且兩造迄今仍無法達成分割協議，爰依民法第1164
    條之規定訴請分割遺產等語，並聲明如主文第1、2項所示。
四、被告丁○○、戊○○則以：同意分割遺產等語資為抗辯，惟
    未為任何聲明。其餘被告均未於言詞辯論期日到場，亦未提
    出書狀作何聲明或陳述以供本院審酌。
五、得心證之理由：
  (一)按遺產繼承人，除配偶外，依下列順序定之：1.直系血親卑
    親屬。2.父母。3.兄弟姊妹。4.祖父母；同一順序之繼承人
    有數人時，按人數平均繼承；配偶，有相互繼承遺產之權，
    與第1138條所定第一順序之繼承人同為繼承時，其應繼分與
    他繼承人平均，民法第1138條、第1141條本文及第1144條第
    1款分別定有明文。查本件被繼承人張水界於72年6月16日死
    亡，遺有系爭土地，當時之繼承人有其配偶即原告丙○○○
    、子女即被繼承人張景祥、被告己○○、庚○○、乙○○、
    丁○○、戊○○，惟張景祥嗣於97年8 月27日死亡，其應繼
    分則由配偶即被告甲○○、子女即被告辛○、壬○○、癸○○繼承等情，有全國財產稅總歸戶財產查詢清單、土地登記
    第二類謄本、戶籍謄本及繼承系統表等文件附卷可稽，且為
    兩造所不爭，故此部分事實堪信為真正。是依前揭規定，原
    告丙○○○、被告己○○、庚○○、乙○○、丁○○、戊○○之應繼分各為1/7 ，被告甲○○、辛○、壬○○、癸○○
    之應繼分則各為1/28。
  (二)次按分割之方法不能協議決定，或於協議決定後因消滅時效
    完成經共有人拒絕履行者，法院得因任何共有人之請求判決
    分割共有物，此為民法第824條第2項本文所明示之旨；又分
    割共有物既對物之權利有所變動，即屬處分行為之一種，凡
    因繼承於登記前已取得不動產物權者，其取得雖受法律之保
    護，不以其未經繼承登記而否認其權利，但繼承人如欲分割
    其因繼承而取得公同共有之遺產，因屬於處分行為，依民法
    第759 條之規定，自非先經繼承登記，不得為之，且為訴訟
    經濟計，當事人一訴請求辦理繼承登記後再為分割，並無不
    可（最高法院68年度第13次民事庭庭推總會議決議（二）、
    70年度第2 次民事庭會議決定（二）、69年臺上字第1012號
    判例要旨均可參照）。查系爭土地既迄未辦理繼承登記，則
    原告依共有物分割請求權，求為判決兩造應就被繼承人張水
    界所遺之系爭土地辦理繼承登記，揆諸上開說明，應無不合
    ，爰判決如主文第1項所示。
  (三)復按在公同共有遺產分割自由之原則下，民法第1164條規定
    ：繼承人得隨時請求分割遺產，該條所稱之「得隨時請求分
    割」，依民法第829條及第830條第1 項規定觀之，自應解為
    包含請求終止公同共有關係在內，俾繼承人之公同共有關係
    歸於消滅而成為分別共有，始不致與同法第829 條所定之旨
    趣相左，庶不失繼承人得隨時請求分割遺產之立法本旨，換
    言之，終止遺產之公同共有關係，既應以分割方式為之，將
    遺產之公同共有關係終止改為分別共有關係，性質上自亦屬
    分割遺產方法之一（最高法院82年臺上字第748 號、85年臺
    上字第1873號、93年臺上字第2609號判決意旨均足供參）。
    是原告主張就系爭土地，按應繼分比例採取分別共有方式分
    割，自屬遺產分割方法之一種，於法應無不合。而被告對原
    告主張之分割方案，均未爭執，故採取原告主張按應繼分比
    例保持分別共有之分割方法，不失公平妥適，自為可採，爰
    諭知如主文第2項所示。
六、又分割遺產之訴，係必要共同訴訟，兩造間本可互換地位，
    且均蒙其利，是本院認本件訴訟費用應由兩造依其應繼分之
    比例負擔，較為公允，末此說明。
七、訴訟費用負擔之依據：民事訴訟法第78條、第80條之1 、第
    85條第1項但書。
中    華    民    國    99    年    11    月    4     日
                        家事庭  法  官  張以岳
以上正本係照原本作成。
如不服本判決，應於送達後20日內，向本院提出上訴狀並表明上
訴理由，如於本判決宣示後送達前提起上訴者，應於判決送達後
10日內補提上訴理由書（須附繕本）。
中    華    民    國    99    年    11    月    5     日
                                書記官  胡世瑩

司法院資訊處製作；財團法人民間司法改革基金會備份。
